臺灣高等法院高雄分院民事判決
111年度上易字第293號
上  訴  人  柯彩鳳  
訴訟代理人  郭國益律師
被上訴人    張益俊  
訴訟代理人  王雅君  
上列當事人間請求返還借款等事件，上訴人對於民國111年7月27
日臺灣高雄地方法院110年度訴字第893號第一審判決提起上訴，
本院於111年11月16日言詞辯論終結，判決如下：
    主  文
原判決關於駁回上訴人後開第二項之訴部分，及訴訟費用之裁判
均廢棄。
被上訴人應給付上訴人新臺幣參拾萬元，及自民國一一０年七月
二十六日起至清償日止，按週年利率百分之五計算之利息。
其餘上訴駁回。
第一、二審訴訟費用由被上訴人負擔十分之四，餘由上訴人負擔
。
    事實及理由
一、上訴人主張：被上訴人於民國95年12月間以欲創業為由，向
    伊借款新臺幣（下同）20萬元，伊向訴外人李翁至借款20萬
    元後轉借予被上訴人，兩造約定利息按月息2分計算，被上
    訴人並簽發交付面額20萬元之本票（下稱20萬元本票）予伊
    ，作為借據。被上訴人復於96年5月6日、6月15日、8月19日
    、97年間各向伊借款55,000元、68,000元、6萬元及59,000
    元，伊均當場交付現金，被上訴人則出具字條（下稱系爭字
    條）予伊，作為借據。被上訴人迄今仍未返還上開借款共計
    442,000元，爰依消費借貸之法律關係請求被上訴人如數清
    償。被上訴人另於97年間參加伊所召集之合會，該合會共36
    會，每會份之會款為1萬元，採內標方式，被上訴人參加1會
    ，於第6期得標而成為死會會員，乃簽發交付面額均為1萬元
    之本票共30張（下稱合會本票）予伊，作為應按月給付死會
    會款1萬元之證明，然被上訴人未繳納死會會款，均係由伊
    代墊予得標會員，爰依民法第709條之7第4項、第281條規定
    （二者擇一為有利於伊之判決），請求被上訴人償還30萬元
    等情。並聲明：㈠被上訴人應給付上訴人742,000元，及自11
    0年7月26日（即起訴狀繕本送達30日之翌日）起至清償日止
    ，按週年利率5%計算之利息；㈡願供擔保，請准宣告假執行
    。
二、被上訴人則以：伊未於上開日期向上訴人借款共計442,000
    元，亦未收受該等款項，更不曾參加上訴人召集之合會。又
    20萬元本票及合會本票上雖有伊之指印，然伊對在其上蓋用
    指印一事並無印象，其上文字部分亦非伊所寫，且伊先前曾
    向上訴人借款60萬元，已於92年間全部清償完畢，此後未再
    向上訴人借貸等語，資為抗辯。
三、原審判決上訴人全部敗訴，上訴人提起上訴，其上訴聲明：
    ㈠原判決廢棄；㈡被上訴人應給付上訴人742,000元，及自110
    年7月26日（即起訴狀繕本送達30日之翌日）起至清償日止
    ，按週年利率5%計算之利息。被上訴人答辯聲明：上訴駁回
    。
四、兩造不爭執事項：
  ㈠20萬元本票及合會本票上所蓋指印均為被上訴人之指印。
  ㈡被上訴人前以20萬元本票及合會本票上之簽名及指印均為上
    訴人所偽造為由，對上訴人提出偽造文書告訴，臺灣高雄地
    方檢察署（下稱高雄地檢）檢察官以上開本票有可能係由被
    上訴人簽立，難認上訴人涉有偽造文書犯行為由，以107年
    度偵字第16593號為不起訴處分確定(下稱系爭刑案）。
五、本院之判斷：
　㈠上訴人主張被上訴人於95年12月間向伊借款20萬元，並提出2
    0萬元本票（原審審訴字卷第17頁）為憑，為被上訴人否認
    。查：
　　⒈20萬元本票上所蓋指印為被上訴人之指印一節，為兩造所
      不爭執，堪認屬實，惟該本票上未記載任何日期，則該本
      票是否確與上訴人本件主張之95年12月之20萬元借款有關
      ，已有疑義。
　　⒉又上訴人於本件主張被上訴人於95年12月間為創業而向伊
      借款20萬元，並簽發20萬元本票等情，與證人即上訴人配
      偶廖新展於原審證稱：被上訴人於95年12月底向上訴人借
      款20萬元，上訴人向訴外人李○○借款20萬元，於同日將現
      金交給被上訴人，被上訴人當場在20萬元本票上簽名、書
      寫身分證字號及捺指印，作為借據（原審訴字卷第78、79
      、88頁），固互核大致相符。然上訴人前因委託他人處理
      兩造間之債務糾紛，涉犯偽造文書等罪嫌，於系爭刑案10
      7年8月13日警詢時係陳稱：被上訴人於94年之前，為了生
      活開銷向伊借錢，伊一開始拿現金借給被上訴人，到了一
      個額度後，伊就要求被上訴人簽立本票為證，本票是於97
      年間在高雄市○○區○○路000巷0弄0號伊住處簽立等語，並
      當場提出20萬元本票為據（系爭刑案警卷第3、4、13頁）
      ；復於107年9月19日系爭刑案偵查中到庭陳稱：本票是被
      上訴人簽的，因為被上訴人欠伊錢，被上訴人是慢慢借的
      ，本票的金額是累積下來才簽的，系爭字條是另外的錢，
      和本票是不同的錢（系爭刑案偵字卷第21、23頁）；另於
      高雄地檢108年度偵字第8770號案件（下稱另案）108年8
      月27日開庭時陳稱：被上訴人欠伊50萬元，有開立本票，
      時間是15年前，之前的借款都沒有寫借據，被上訴人結婚
      後，伊有叫被上訴人寫借據，除了本票50萬元外，借據金
      額約52萬元（另案卷第259、260頁），可見上訴人於系爭
      刑案、另案係主張20萬元本票所表彰之借款發生於94年之
      前，屬被上訴人多次借款後累積之數額，簽立時間為97年
      間，此與上訴人於本件主張之借款時間、次數、20萬元本
      票簽立時間等均明顯相異，則上訴人於本件就20萬元借款
      合意之成立、款項之交付等消費借貸成立要件之主張是否
      屬實，已有重大疑義。而廖新展為上訴人之配偶，於兩造
      已因債務糾紛衍生諸多刑事案件之情形下，難以期待其為
      與上訴人本件主張相異之證述，自不足採為有利於上訴人
      之認定。
　　⒊此外，上訴人並未提出其他證據證明其與被上訴人間有借
      貸20萬元款項之合意，亦未證明其有交付20萬元款項與被
      上訴人之事實，故其依消費借貸之法律關係，請求被上訴
      人返還20萬元，洵屬無據。
　㈡上訴人復主張：被上訴人於96年5月6日、6月15日、8月19日
    、97年間，向伊各借款55,000元、68,000元、6萬元及59,00
    0元等情，並提出系爭字條（原審審訴字卷第19頁）為憑，
    被上訴人則以未在系爭字條上簽名，未向上訴人借貸此4筆
    款項等語置辯。查：
　　⒈系爭字條係記載：「5/6 45000、10000俊，6/00 00000俊
      ，8/00 00000俊，97年59000張益俊」，經將上開三個「
      俊」字及「張益俊」字跡相互比對，運筆、書寫方式有諸
      多差異，難認屬同一人之字跡；且上訴人陳明被上訴人筆
      跡多變，縱使送鑑定也無法確定係被上訴人所簽等語在卷
      （原審訴字卷第89頁），證人廖新展固證稱上開「俊」、
      「張俊益」為被上訴人所寫，然廖新展為上訴人之配偶，
      本即難以期待廖新展為不利於上訴人之證述，而上開字跡
      既有無法判定屬同一人所為之情形，自不得逕以廖新展之
      證述認定被上訴人有在系爭字條上簽名。是以，上訴人主
      張被上訴人有在系爭字條上簽名，表明借款之意云云，尚
      不足採信。
　　⒉上訴人於另案108年8月27日開庭時係陳稱：兩造為鄰居，
      被上訴人平常會跟伊借錢，被上訴人的太太是伊介紹的，
      之前的借款都沒有寫借據，結婚後伊有叫被上訴人寫借據
      ，除了本票50萬元外，借據金額約52萬元等語（另案卷第
      260頁），與系爭字條加總之金額為242,000元，顯有出入
      。廖新展雖於原審證稱：5月6日55,000元、6月15日68,00
      0元、8月19日6萬元、97年59,000元，均是上訴人於當天
      以現金方式給付1筆給被上訴人，因該4筆借款金額較小，
      故均未約定利息，上訴人表示等被上訴人還錢時再算利息
      等語（原審訴字卷第80至82頁），惟經原審詢以上訴人就
      5月6日之款項係以1筆而為給付，何以系爭字條拆成2筆各
      45,000元、1萬元記載，及59,000元之實際借款日期為何
      等，廖新展均證稱：時間已久，忘記了等語（原審訴字卷
      第81、82頁），此與上訴人自陳：5月6日當天，伊交付45
      ,000元予被上訴人後，被上訴人臨時又要求再借1萬元等
      語（原審訴字卷第175頁）不符，廖新展既於兩造借款時
      在場，且看過系爭字條，復能清楚交代上訴人交付借款及
      有無約定利息之過程，唯獨對於上開關於系爭字條內容之
      重要問題避重就輕，廖新展之上開證述，已難盡信為真。
      再參以兩造已因債務糾紛衍生諸多刑事案件，廖新展為上
      訴人之配偶，實難以期待其為與上訴人相異之證述，故本
      件尚無從逕以廖新展之證述而認定被上訴人有向上訴人借
      貸上開4筆款項。
　　⒊除上開證據外，上訴人並未提出其他證據證明其有借款被
      上訴人4筆合計242,000元之事實，故其依消費借貸之法律
      關係，請求被上訴人返還242,000元，亦屬無據。
  ㈢上訴人主張被上訴人於97年間參加伊召集之合會，共36會，
    每會份之會款為1萬元，採內標方式，被上訴人參加1會，並
    於第6期得標而成為死會會員，惟未繳納死會會款，由伊代
    墊共計30萬元等情，業據提出合會本票為證（原審審訴字卷
    第23至41頁），然為被上訴人否認。經查：
　　⒈被上訴人有參加上訴人召集之合會，名字有列在會單上，
      依上訴人之作法，得標會員都要開本票給上訴人，被上訴
      人如果標到會款，就會開本票給上訴人等情，業據證人即
      有參加上訴人召集之合會之兩造鄰居毛○○於偵查中證述明
      確（外放證物袋），核與證人廖新展於原審證稱：上訴人
      要求合會所有得標會員都要簽本票，作為已得標之依據，
      待得標會員給付死會會款後，再由上訴人返還本票，被上
      訴人得標之後並未給付死會會款，被上訴人應給付之死會
      會款均係由上訴人以現金墊付，30萬元本票代表被上訴人
      尚有30萬元死會會款未為給付等語（原審訴字卷第84至87
      頁）相符，並有合會本票在卷可稽；且上訴人提出之合會
      本票上均有被上訴人之指印，每張面額均為1萬元，共計3
      0張，核與毛○○所證述得標會員開立本票予上訴人之情節
      相符；而被上訴人不爭執其有在合會本票上蓋指印，惟就
      蓋指印原因陳稱：完全沒有印象（本院卷第66頁），以被
      上訴人蓋指印之本票張數高達30張、全數仍由上訴人收執
      暨票載金額為每張1萬元之情，被上訴人豈有毫無緣由即
      在本票上蓋指印之理，被上訴人抗辯不知蓋指印原因云云
      ，實為事後卸責之詞，委無足採。是依上開證據，上訴人
      主張被上訴人因標得伊召集之合會會款，遂簽立合會本票
      予伊，並由伊代墊死會會款等語，堪予採信。
　　⒉按會員應於每期標會後3日內交付會款；會首應於前項期限
      內，代得標會員收取會款，連同自己之會款，於期滿之翌
      日前交付得標會員，逾期未收取之會款，會首應代為給付
      ；會首依第2項規定代為給付後，得請求未給付之會員附
      加利息償還之，民法第709條之7第1、2、4項定有明文。
      上訴人主張被上訴人得標後未繳納死會會款，伊共計代墊
      30萬元一節，既屬實在，則上訴人依上開規定，請求被上
      訴人給付死會會款30萬元，即屬有據。
六、綜上所述，上訴人依民法第709條之7第4項之規定，請求被
    上訴人給付30萬元，及自起訴狀繕本送達30日之翌日即110
    年7月26日起至清償日止，按週年利率5%計算之利息部分，
    為有理由，應予准許，其依消費借貸之法律關係，請求被上
    訴人給付442,000元本息部分，為無理由，不應准許。原審
    就上開應准許部分，為上訴人敗訴之判決，尚有未洽，上訴
    意旨指摘原判決此部分不當，求予廢棄改判，為有理由，爰
    由本院廢棄改判如主文第二項所示。至於上訴人之請求不應
    准許部分，原審為上訴人敗訴之判決，並駁回其假執行之聲
    請，經核並無不合，上訴意旨指摘原判決此部分不當，求予
    廢棄改判，為無理由，應駁回此部分之上訴。本件事證已臻
    明確，兩造其餘之攻擊或防禦方法及所用之證據，經本院斟
    酌後，認為均不足以影響本判決之結果，爰不逐一論列，附
    此敘明。
七、據上論結，本件上訴為一部有理由、一部無理由，判決如主
    文。
中　　華　　民　　國　　111 　年　　12　　月　　14　　日
                            民事第六庭   
                                審判長法  官  魏式璧
                                      法  官  賴文姍
                                      法  官  黃悅璇
以上正本證明與原本無異。
本件不得上訴。　　　　　　　　　　　　　　　　　　　
中　　華　　民　　國　　111 　年　　12　　月　　14　　日
                                      書記官  黃楠婷